---
title: "Ejercicio3"
author: "Branco García Santana"
date: "2023-09-21"
output: html_document
---

```{r setup, include=FALSE}
knitr::opts_chunk$set(echo = TRUE)
```

# Ejercicio Práctico 3:

## Integrantes: Argenis Benitez, John Fernández, Branco García

## Número de equipo: 5

### Enunciado: 
<b>
Se sabe que una máquina que envasa detergentes industriales llena bidones con un volumen de producto que sigue una distribución normal con desviación estándar de 1 litro. Usando una muestra aleatoria de 100 envases, el ingeniero a cargo de la planta requiere determinar si la máquina está llenando los bidones con una media de 10 litros.
</b>

Datos: <br>

- s = 1 litro  (desviación estándar de la distribución normal)
- n = 100 envases  (tamaño muestra)
- x = 10 litros   (media muestral)

<br>

#### 1. Si el ingeniero está seguro de que el verdadero volumen medio no puede ser inferior a 10 litros y piensa rechazar la hipótesis nula cuando la muestra presente una media mayor a 10,15 litros, ¿cuál es la probabilidad de que cometa un error de tipo I? Para responder, generen un gráfico de la distribución muestral de las medias hipotetizada en donde se marque la zona correspondiente a la probabilidad solicitada, para luego, basándose en este gráfico, calcular el área correspondiente. Tome como ejemplo los scripts presentados en la lectura sobre poder estadístico.

<style>
  table{
    table-spacing: 0;
  }
  th, td{
    padding: 0 0.5em;
    border: 1px solid black;
  }
</style>

<table>
  <tr>
    <th colspan=2>Antecedentes</th>
  </tr>
  <tr>
    <th>Rango de media</th>
    <td>  [-inf, 10.15]</td>
  </tr>
  <tr>
    <th>Hipotesis nula</th>
    <td>&mu;=10  (El verdadero volumen medio es igual a 10 litros)</td>
  </tr>
  <tr>
    <th>Hipotesis alternativa</th>
    <td>&mu;&gt;10 (El verdadero volumen medio es mayor a 10 litros)</td>
  </tr>
</table>

<br>

A partir de los datos, se gráfica la distribución muestral, marcando la zona correspondiente a la probabilidad de cometer un error de tipo I (significancia):
<br>
```{r}
library(ggpubr)
library(ggplot2)

sigma = 1    # Desviación estándar
n = 100      # Tamaño de la muestra

# Calcular error estándar
SE <- sigma/sqrt(n)
# Rango en eje x
x <- seq(-4 * SE + 10, 4 * SE + 10, 0.01)
# Valores en y
y <- dnorm(x, mean = 10, sd = SE)
# Gráfico
g <- ggplot(data = data.frame(x,y), aes(x))
datos = data.frame(x,y)

# En naranja se muestra la distribución
g <- g + stat_function(
  fun = dnorm,
  args = list(mean = 10, sd = SE),
  colour = "orange",
  linewidth = 1
)

g <- g + theme_pubr()

# Se marca en rojo el área correspondiente a la probabilidad
# de cometer un error tipo I
g <- g + geom_area(data = subset(datos, x >= 10.15),
                   aes(y = y),
                   colour = "red",
                   fill = "red",
                   alpha = 0.5)
g1 <- g + labs(title = "Distribución de la muestra aleatoria de 100 envases y 
              la probabilidad cometer un error de tipo I", hjust = 0.5)
g1
```

<br>
En base al gráfico se ocupa la siguiente función de R para calcular el área bajo la curva, que corresponde a la significancia.
<br>
```{r}
# Usamos pnorm para calcular el área bajo la curva
significancia <- pnorm(10.15, mean = 10, sd = SE, lower.tail = FALSE)
significancia
```

<br>

- Respuesta: la probabilidad de cometer un error de tipo I es de 6.68%, considerando que el verdadero volumen medio no puede ser inferior a 10 litros y que se piensa rechazar la hipótesis nula cuando la muestra presente una media mayor a 10,15 litros

<br>


<br><br>

#### 2. Si el verdadero volumen medio de los bidones fuera de 10,25 litros, ¿cuál sería la probabilidad de que el ingeniero, que obviamente no conoce este dato, cometa un error de tipo II? Para responder, agregue al gráfico anterior la verdadera distribución muestral de las medias y marquen (con otro color) la zona correspondiente a la probabilidad solicitada, para luego, basándose en este gráfico, calcular el área correspondiente. También hay ejemplos de este procedimiento en la lectura sobre poder estadístico.

<table>
  <tr>
    <th colspan=2>Antecedentes</th>
  </tr>
  <tr>
    <th>Desviación estándar poblacional (s)</th>
    <td>1 litro</td>
  </tr>
  <tr>
    <th>Tamaño muestra (n)</th>
    <td>100 envases</td>
  </tr>
  <tr>
    <th>Media muestral</th>
    <td>10 litros</td>
  </tr>
  <tr>
    <th>Media real</th>
    <td>10.25 litros</td>
  </tr>
</table>
<br>

A partir de los datos, se gráfica la distribución muestral, marcando con color azul la zona correspondiente a la probabilidad de cometer un error de tipo II:
<br>

```{r}
media_verdadera = 10.25
limite = 10.15
sigma = 1
n = 100
SE <- sigma/sqrt(n)   # Error estándar

x <- seq(-4 * SE + 10.25, 4 * SE + 10.25, 0.001)
y <- dnorm(x, mean = media_verdadera, sd = SE)  # Distribución con media 10.25
datos_potencia = data.frame(x,y)

g <- g + stat_function(
  fun = dnorm,
  args = list(mean = media_verdadera, sd = SE),
  colour = "darkblue", # Se deja en azul oscuro la distribución con la media verdadera de 10.25
  linewidth = 1
)

# En este caso se quiere destacar en azul los datos de la 
# distribución menores a 10.15
# Esta área marca sería la probabilidad de cometer un error de tipo II
g <- g + geom_area(data = subset(datos_potencia, x <= limite),   
                   aes(y = y),
                   colour = "blue",
                   fill = "blue",
                   alpha = 0.5)  

g <- g + labs(title = "Distribución muestral si la verdadera media fuera 10.25 litros, más 
              la probabilidad cometer un error de tipo II", hjust = 0.5)

g
```
<br>

```{r}
# Lower.tail = TRUE, permite obtener el área bajo la curva de izquierda a derecha
p <- pnorm(10.15, mean = 10.25, sd = SE, lower.tail = TRUE)
p
```
<br>

- Respuesta: la probabilidad de cometer un error de tipo II es del 15.87%, en el caso que el verdadero volumen medio de los bidones fuera de 10,25 litros.

<br>
<br>

#### 3. Como no se conoce el verdadero volumen medio, genere un gráfico del poder estadístico con las condiciones anteriores, pero suponiendo que el verdadero volumen medio podría variar de 10 a 10,6 litros. Hay un ejemplo de este tipo de gráfico en la lectura sobre poder estadístico.

Datos: 
<br>

- s = 1 litro  (desviacion estandar poblacion)
- n = 100 envases  (tamaño muestra)
- x = 10 litros   (media muestral)
- verdadero volumen medio = [10, 10.6] litros
      
<br>

A continuación se muestra el gráfico del poder estadístico considerando que el verdadero volumen medio de la muestra puede variar de 10 a 10,6:

<br>

```{r}
# El efecto considerado para la prueba power.t.test
efecto <- seq(10, 10.6, 0.0005) - 10

x <- efecto
y <-  power.t.test(n = 100, delta = efecto,  sd = 1, sig.level = significancia, type = "one.sample", alternative = "one.sided")$power

grafico2 <- ggplot(data = data.frame(x,y), aes(x, y)) + geom_line()
grafico2 <- grafico2 + ylab("Poder estadístico")
grafico2 <- grafico2 + xlab("Tamaño del efecto")
grafico2 <- grafico2 + ggtitle("Curvas de poder")
print(grafico2)

```

<br> <br>

#### 4. Considerando un volumen medio de 10 litros, ¿cuántos bidones deberían revisarse para conseguir un poder estadístico de 0,8 y un nivel de significación de 0,05?

Datos:
<br>

- Volumen medio: 10 litros
- Poder estadístico: 0.8
- Significación: 0.05

<br>

- Respuesta: se necesitaría revisar una muestra de 128 bidones para conseguir un poder estadístico de 0.8, considerando un nivel de significación de 0.05.

```{r}
# Datos
volumen_medio <- 10
verdadero_volumen_medio <- 10.25
d <- verdadero_volumen_medio - volumen_medio
# Como se va a verificar una igualdad, se colocó alternative = "two.sided" (dos colas)
valor_n <- power.t.test(n = NULL, delta = d, sd = 1, sig.level = 0.05, power = 0.8, type = "one.sample", alternative = "two.sided")
valor_n
```

```{r}
tamaño_n <- valor_n$n
cat("Tamaño muestra para poder de 0.8, con significación de 0.05:", ceiling(tamaño_n))
```


<br> <br>

#### 5. ¿Y si el ingeniero fuese muy exigente y quisiera reducir la probabilidad de cometer un error de tipo I a un 1% solamente? 

Datos:
<br>

- Volumen medio: 10 litros
- Poder estadístico: 0.8
- Significación: 0.01

<br>

- Respuesta: se necesitaría revisar una muestra de 191 bidones para conseguir un poder estadístico de 0.8, considerando un nivel de significación de 1%.

```{r}
# Como se va a verificar una igualdad, se colocó alternative = "two.sided" (dos colas)
valor_n <- power.t.test(n = NULL, delta = 0.25, sd = 1, sig.level = 0.01, power = 0.8, type = "one.sample", alternative = "two.sided")

valor_n 
```

```{r}
tamaño_n <- valor_n$n
cat("Tamaño muestra para poder de 0.8, con significación de 0.01:", ceiling(tamaño_n))
```


